【裁判字號】    88,保險上,66
【裁判日期】    890927
【裁判案由】    給付保險金
【裁判全文】
臺灣高等法院民事判決  八十八年度保險上字第六六號
      上  訴  人  甲○○
      訴訟代理人  盧慶南律師
      被  上訴人  南山人壽保險股份有限公司
      法定代理人  林文英
      訴訟代理人  黃正琪
                  洪嫈媛
右當事人間給付保險金事件，上訴人對於中華民國八十八年十一月十七日臺灣臺北地
方法院八十七年度保險字第七五號第一審判決提起上訴，本院判決如左：
    主    文
上訴駁回。
第二審訴訟費用由上訴人負擔。
    事    實
甲、上訴人方面：
一、聲明：(一)原判決廢棄。(二)被上訴人應給付上訴人新台幣捌佰萬元及自民國八十七
    年二月二十三日起至給付止按年息百分之五計算之利息。(三)願供擔保，請准宣
    告假執行。
二、陳述：除與原判決記載相同者外，補稱略以：
（一）按被保險人於八十六年五月二十八日下午三時許騎機車外出，遭汽車撞擊倒地
      ，致頭部遭撞擊及身體擦傷，直至八十六年六月四日死亡，惟遲至八十六年九
      月二十五日始予解剖，發現頭蓋骨有裂痕，此有勘驗筆錄可稽；並據鑑定報告
      書：「頭皮切開，皮下組織呈水腫狀，略帶血水。左側顫骨發現一條線狀骨折
      ，由左前顱窩之側後區起，往上往後經左顳骨至左枕骨，計長十五公分，未造
      成血腫」，及鑑定人高檢署法醫饒宇東于原審八十八年九月二十二日到庭證稱
      ：「線狀骨折是外傷造成，本件不排除外傷也是死亡之一，本件因在死後三個
      月後解剖，檢體不明顯」與原審審判長訊問：「外傷性出血是否會隨時間長久
      而減弱」，饒法醫回答：「可自顯微鏡檢測出」「我不能說外傷與死因無關
      意外部分附加因素，我們很難說是或否」等語在卷；足證蔡再章遭受外傷，頭
      蓋骨有裂痕，顱骨線狀骨折達十五公分，且既有出血即腦血管有撕裂傷，雖未
      造成血腫，但是否因長達三個多始予解剖，隨著時間而減弱？惟有出血即足以
      造成顱內壓上升，以致有死亡之危險。請  鈞院惠予將上開卷宗內勘驗筆錄、
      鑑定報告書、相片等送請台大腦科部表示意見，俾以研判蔡再章是否因顱骨骨
      折出血引起顱內壓上升以致死亡，攸關本件上訴人請求給付保險金有無理由。
（二）又查：被保險人蔡再章於八十六年五月三十一日上午七時十分有嘔吐及頭痛，
      家人於當日七時三十分許召一一九救護車急送至國泰醫院急診，當時有向醫師
      陳述係因八十六年五月二十八日下午三時許騎機車外出，遭汽車撞擊倒地，致
      頭部遭撞及身體擦傷等情，業蒙  鈞院調閱國泰綜合醫院蔡再章病歷表據其八
      十六年五月三十一日護理紀錄紀載：「可能是與別車相撞返家（搞不清楚怎麼
      回去︶現雙腳多處瘀青及部份擦傷結疤，之後一直告訴頭痛厲害，服用止痛藥
      即入睡」等語（見第十頁反面第六行）。足見蔡再章與汽車撞擊倒地，頭蓋骨
      有裂痕且顱骨線狀骨折達十五公分而不自知，因而頭痛；凡此均與高檢署法醫
      饒宇東在原審證述相吻合；是故，蔡再章既因腦內出血足以造成顱內壓上升，
      且又因惡性淋巴瘤以致死亡，應無疑義。
（三）再查：被上訴人于  鈞院八十九年四月六日庭訊業已陳明該公司八十六年七月
      十六日奉財政部核准之南山新人身意外傷害保險附約是根據財政部八十五年九
      月十日所修正之「傷害保險單示範條款」及「旅行平安保險單示範條款」；而
      被保險人蔡再章繳納保險費繳納全年年費即八十五年十一月至八十六年十一月
      保險費（見上訴人原審八十八年十一月八日準備書狀證十三），其雖於八十六
      年六月四日死亡，但亦應適用被上訴人最新之意外傷害保險附約；職是；被保
      險人蔡再章既因車禍意外傷害死亡，依被上訴人八十六年七月十六日之南山新
      人身意外傷害保險附約第三條規定自應給付保險金。
（四）末查：被保險人蔡再章曾於八十六年五月十四日至博仁綜合醫院就醫係糖尿病
      、咽喉炎及抽搐，此有診斷證明書可稽（附件一）；再與腦瘤無關；況查：蔡
      再章雖腦內有惡性淋巴瘤，亦同時發生車禍，造成頭蓋骨裂痕，骨折十五公分
      ，出血以致顱內壓上升死亡，參照台北地方法院另案車禍請求保險金理賠案件
      亦判決認定保險公司不得拒絕理賠（詳上訴人八十八年八月準備書狀證十），
      而本件之事實與上開案件類似，該保險事件中雖被保險人因車禍導致「腦出血
      及心肺衰竭合併嗎啡中毒死亡」，依法仍應理賠，同理，本件自不得以投保人
      因有「腦瘤合併車禍臚骨骨折出血」之死亡原因而拒絕理賠，亦即本件被保險
      人只要臚骨骨折為死亡原因之一則被上訴人自應依據上開條款理賠。
三、證據：除援用原審提出者外，再請求本院將台北地方法院八十六年度保險字第九
    ○號案內勘驗筆錄、法醫研究所有關被保險人蔡再章之死亡解剖鑑定報告書、相
    片等函送台大腦科部鑑定。
乙、被上訴人方面：
    被上訴人未於最後言詞辯論期到場，據以前到庭聲明：駁回上訴。陳述意旨略謂
    ：除與原判決記載相同者外，補稱略以：
（一）本件被保險人身故後，上訴人已於八十六年七月間起訴請求被上訴人給付防癌
      保險金，經鈞院檢察署法醫中心鑑定結果，被保險人係罹患大腦惡性淋巴瘤致
      顱內壓上升腦脫疝而死亡，雙方並已為此達成和解，此有原審卷足稽。惟上訴
      人嗣後又起訴請求意外死亡保險金，而該保險金係遭受非由疾病引起之外來突
      發事故所致死亡方有權利請領，故上訴人既已受領防癌保險金，則絕無同時又
      得請領意外死亡保險金之可能，此合先敘明。
（二）本件於原審曾請鑑定證人饒宇東到庭結證，從其證言清楚得悉「單純顱骨線狀
      骨折，有連帶撕裂血管也不會造成顱內壓上升，本件蔡再章死亡是顱內壓增加
      引起腦脫疝死亡」，其已明顯排除被保險人係因意外造成顱骨線狀骨折而導致
      死亡之可能。惟上訴人卻仍主張將蔡再章之死亡解剖鑑定報告書、相片等函送
      鑑定，然僅以書面做鑑定顯不如法醫當場解剖所得之結果確實可信，且再輔以
      被保險人死亡時就診於國泰醫院，該院所開立之死亡證明書亦載明被保險人之
      死亡原因為腦部腫瘤，則上訴人再請求調查該院病歷，縱有相關車禍傷害紀錄
      亦無礙於本件被保險人之死亡認定，其既係因罹患惡性淋巴瘤致死，上訴人實
      無再請求意外死亡保險金之權利。
    理    由
一、程序方面
    本件被上訴人經合法通知無正當理由未於言詞辯論期日到場，核無民事訴訟法第
    三百八十六條各款所列情形，應准上訴人為一造辯論而為判決，合先說明。
二、兩造爭執要旨
    本件上訴人於原審起訴主張：被保險人蔡再章於八十一年八月二十日向被上訴人
    投保人身意外平安保險計八百萬元，以上訴人為受益人，被保險人於八十六年五
    月二十八日下午三時許騎機外出，遭汽車撞擊倒地，致頭部遭撞及身體擦傷，惟
    因僅覺輕微外傷，其不以為意，仍返家及外出辦事，迨至八十六年五月三十一日
    上午七時十分，被保險人嘔吐及頭痛，與五月二十八日撞倒後之症狀相同，家人
    於當日七時三十分許，召一一九救護車急送至國泰醫院急診，在急診室發生三次
    嘔吐，九時左右作頭部斷層掃描等，隨即昏迷，醫生急救無效，判定為腦死，直
    至同年六月四日上午九時十分心跳停止，宣告死亡，上訴人依人身意外保險契約
    向被上訴人請領保險金，被上訴人竟拒絕給付。惟上訴人向醫院借出被保險人電
    腦斷層照片，請教一級教學醫院即台大腦神經專科醫師，均稱腦瘤不會猝死，顯
    是頭部因外來撞擊導致顱內出血致死，其死亡應與五月二十八日騎車遭他車撞擊
    摔倒，因顱骨骨折內出血有關。因該意外傷害與被保險人之死亡絕對有直接因果
    關係，被上訴人應負保險理賠責任。被上訴人則抗辯稱：被保險人於八十一年八
    月二十日投保南山新二十年限期繳費特別增值分紅終身壽險，並附加綜合意外保
    險、住院醫療補償保險等附約，上訴人已於八十六年七月十九日起訴請求被上訴
    人給付防癌保險金，經台灣高等法院檢察署法醫中心鑑定結果，被保險人因罹患
    大腦惡性淋巴瘤致顱內壓上升腦疝而死亡，被上訴人因此已與上訴人達成民事和
    解，由被上訴人給付九十二萬零五十五元，本件上訴人再請求意外事故保險金，
    顯與保單條款不符，因意外傷害事故為直接且單獨之原因，而被保險人死因為惡
    性淋巴瘤，除前揭法醫中心鑑定報告外，尚有國泰醫院所開立死亡證明書，同證
    明其直接引起死亡原因為腦瘤部腫瘤，故被上訴人無須給付上訴人意外死亡保險
    金等語。
二、得心證之理由
（一）保險契約之真意
  １、上訴人主張被保險人蔡再章於前開時地向被保險人投保上開保險契約，上訴人
      為蔡再章之保險受益人，其後被保險人已死亡之事實，業據其提出要保書影本
      、被保險人死亡前受傷照片、戶籍謄本影本、個人人身意外平安保險單基本條
      款、台灣高等法院檢察署法醫中心鑑定報告影本等為據，並為被上訴人所不爭
      執，應認為真正。
  ２、本件被保險人於八十一年八月二十日向被上訴人投保之個人人身意外平安保險
      基本條款，其中原第四條約定：「被保險人於本契約有效期間內遭遇第二條約
      定的意外傷害事故，並以此意外傷害事故為直接且單獨原因，自意外傷害事故
      之日起一八○日以內死亡者，本公司（即被上訴人）按保險金額給付死亡保險
      金」。其於基本條款第二條約定：「被保險人於本契約有效期間內，因遭育外
      來突發的意外傷害事故並以此意外傷害事故為直接且單獨原因，致其身體蒙受
      傷害或因而殘廢或死亡時，依照本契約的約定，給付保險金」，有上訴人提出
      之該基本條款附卷可稽。但查雙方嗣於八十六年七月十六日修定上開基本條款
      為南山新人身意外傷害保險附約，將其中基本條款第四條條次更改為保險附約
      第三條，其內容為：「被保家庭成員於本契約有效期間內，因遭受意外傷害事
      故，致其身體蒙受傷害而致成重大燒燙傷、殘廢或死亡時，依照本契約的約定
      ，給付保險金。前項所稱意外傷害事故，非指由疾並引起之外來突發事故」。
      兩相比較其不同，保險附約第三條已無基本條款之「直接且單獨原因」之用語
      。是上訴人主張被上訴人曾於拒絕給付保險金答覆之存證信函內引用該第三條
      規定，該規定已無直接且單獨原因之用語，則被上訴人再以本件非以意外傷害
      事故為「直接且單獨之死亡原因」置辯，即有違上開條款，本件被保險人只要
      死亡原因與意外傷害事故有因果關係，即應依該條款第三條給付保險金等語，
      即非無可採之處。
  ３、但再核前開保險附約條款第三條第二項約定：「前項所稱意外傷害事故，指非
      由疾並引起之外來突發事故」，再對照被上訴人提出之被保險人簽訂之防癌保
      險保險單基本條款第三條關於疾病定義之約定：「本契約所稱『疾病』係指保
      障對象，自本契約生效日或復效日後，第三十一日起第一次所罹患之『癌症』
      及『其他惡性疾病』而言」。而防癌保險保險單基本條款第十二條除外條款，
      亦約定：「本契約不承保第三條『疾病』以外所致之結果」。此與被保險人於
      同約中另加保人身傷害意外保險有明顯之區別。因此，本件之人身傷害意外保
      險，被保險人依其於八十一年簽訂之舊基本條款第四條、第二條約定，以其意
      外傷害事故為其死亡「直接且單獨」之原因；依新訂之人身意外傷害保險附約
      第三條規定，亦須被保險人之死亡原因非因疾病所致，二者並不衝突。基此，
      本件被保險人死亡係因疾病抑係因意外所致，即應審究。亦即：被保險人因騎
      車遭撞摔倒之意外事故，與其死亡間有無因果關係，影響被上訴人應否負意外
      傷害保險之賠償責任。
（二）被保險人騎車意外摔倒與死亡有無因果關聯部分
  １、本件上訴人主張被保險人雖於八十六年六月四日死亡，但死亡之原因與其於八
      十五年五月二十八日騎乘機車意外遭汽車撞擊摔倒引起顱內出血上升有關。但
      查上訴人曾於八十六年七月十九日向台灣台北地方法院，依防癌保險契約關係
      ，起訴請求被上訴人給付防癌保險金，經該院以八十六年度保險字第九０號受
      理，嗣後兩造達成訴訟和解，由被上人給付上訴人九十二萬零五百十五元，有
      該審卷宗可稽。而查該案審理中，承審法官即囑託台灣高等法院檢察署法醫中
      心鑑定，鑑定報告記載：「．．二、顯微鏡觀察：多處切片發現腦膜瀰漫性的
      腫瘤細胞浸潤，並侵犯腦髓，有些環繞於血管壁，顯示為惡性淋巴之變化。三
      、對死因之看法：根據送鑑資料記載，死者蔡再章，男，四十八歲，民國八十
      六年五月十四日曾身體不適住院。五月二十八日騎機車外出摔倒，五月二十九
      日晚上及五月三十一日上午嘔吐及頭痛，遂送請國泰醫院急診，但因情況惡化
      ，不宜手術，延至六月四日死亡。因涉及保險問題，故施行解剖，以明瞭腦內
      病變化為何？解剖結果發現其罹患的是大腦惡性淋巴瘤，引起顱內壓增加，而
      有嘔吐及頭痛的表現，最後腦脫疝致死。騎機車摔倒可能也與顱內壓上升有關
      ，但造成的顱骨線狀骨折並未引起大出血」等語。而鑑定結果：「死者蔡再章
      ，男，四十八歲，罹患右大腦惡性淋巴瘤致顱內壓上升腦脫疝而死亡」，有高
      檢署法醫中心八六高檢鑑字第０七七六號鑑定報告一份附卷該審卷宗可稽。
  ２、上訴人以被保險人經解剖結果，發現頭蓋骨有裂痕，顱骨線狀骨折達十五公分
      且既有出血即腦血管有撕裂傷，另鑑定人高檢署法醫饒宇東於原審亦證稱「線
      狀骨折是外傷造成，本件不排除外傷也是死亡之一，本件因在死後三個月後解
      剖，檢體不明顥等語」，因認被保險人頭顱破裂係該車禍事故意外造成，致顱
      內壓上升以致死亡，即與意外有關，上訴人並質疑法醫鑑定不符事實，而鑑定
      人以可能不確定語氣推測鑑定偏頗、鑑定人係就癌症保險理賠而做出之報告、
      未對意外原因而做成，因此請求再將本案送請台大醫院再為鑑定等語。但核本
      件高檢署法醫中心鑑定報告記載：被保險人「頭皮切開，皮下組織呈水腶狀略
      帶血水、左側顱骨發現一條線狀骨折，由左前顱窩之側後區起，往上往後經左
      顳骨至左枕骨，計長十五公分，未成血腫」。鑑定證人饒宇東於原審到庭陳述
      鑑定意見時，雖稱不排除外傷也是死亡之一，但其又稱：「顱骨線狀骨折，如
      沒有撕裂血管是不會致死，本件出血不多，是死亡三個月後才作解剖，有作切
      片，最主要是看到癌症，顱內壓上升外傷須有出血或挫傷才會有此情形，如單
      純撞擊，沒有造成明顯出血，理論上是不會造成顱內壓上升，且單純顱骨線狀
      骨折，有連帶撕裂血管也不會造成顱內壓上升，本件蔡再章死亡是顱內壓上升
      增加引起腦脫疝死亡」；又稱「（蔡再章）線狀骨折是外傷造成，本件不排險
      外傷也是死亡之一，因在死後三個月後解剖，檢體不明顯」；「（外傷性出血
      是否會隨時間長久而減弱？）可自顯微鏡檢測出。．．我不能說外傷與死因無
      關．．意外部分附加因素，我們很難說是或否」等語。是核鑑定人之上開說明
      ，可知：單純顱骨線狀骨折連帶撕裂血管，如出血不多或無傷也不會造成顱內
      壓上升。再觀諸解剖報告，發現該骨折未造成血腫，顯然其無甚出血情況，依
      此當不致造成顱內壓上升。是本件被保險人之死亡即與上訴人所主張之因車禍
      造成頭骨骨折無因果關聯，已臻明確，即無再送請台大醫院再為鑑定必要。再
      者，依鑑定報告記載：被保險人於八十六年五月十四日曾因身體不適住院，究
      係何因，未據說明，而上訴人自承：被保險人於同年五月二十八日下午三時許
      ，遭受汽車撞擊摔倒，曾回家休息，於五月二十九日晚間六時發生嘔吐及頭痛
      ，此距撞擊摔倒時間，已有二十七小時，被保險人頭部受撞傷之程度如何，因
      其未為送醫，無病歷紀錄可查，五月三十日下午三時許，仍騎車外出，至晚上
      十時返家，五月三十一日上午七時十分又開始嘔吐身體不適，送國泰醫院作電
      腦斷層掃描發現係腦腫瘤，迄八十六年六月四日死亡。本院再訊據上訴代理人
      亦坦承車禍當時並未報警處理，是其所稱確有因車禍意外傷害之事實，亦未舉
      證以實其說。
三、按被保險人因保險事故發生而受損害，保險人對被保險人所受損害應負填補責任
    ，惟保險事故發生原因與受損害間須有因果關係，保險人始須負責。本件被保險
    人即有腦腫瘤疾病，雖因不詳外力致腦部線性骨折，但依鑑定證人鑑定說明，該
    骨折不會造成顱內壓上升，腦內外傷性出血可自顯微鏡看出，而被保險人未因骨
    折而造成血腫，復經法醫以顯微鏡觀察，發現被保險人腦膜瀰漫性腫瘤細胞，顯
    示為惡性淋巴之變化，此與國泰醫院以其直接死因為腦腫瘤之死亡證明書所載相
    符合，而上人提出之原證十一之醫學文獻亦提及：「造成顱內壓上升的原因很多
    ，譬如局部侵佔空間的病變（space-occupying  lesions）（出血、腫瘤、膿腸
    等）及更瀰漫性的疾病過程（水腫、水腦、腦膜炎等）臨床上，第一個症狀通常
    是頭痛，尤其早上起來時更厲害。．．事實上，顱內壓增加常常是致命性神經疾
    病病人的立即死因。腦赫尼亞（腦脫疝cerebral  berniation）是局部性侵佔空
    間的病變或瀰漫性腦水腫等是最具危險性的後果之一」，已表明顱內壓上升的原
    因包括腫瘤，顱內壓增加常常是致命性神經疾病病人之立即死亡原因。上訴人指
    腦腫瘤非猝死原因，與其提出之醫學文獻並不相符。再核該文獻復記載：「腦外
    傷．．引起快速進行的顱內壓升高，往往在外傷後數分鐘至數小時內發生。病人
    典型地在受傷起初有一段清明期（lucid interval），但隨即進入愈來愈嚴重的
    昏迷狀，此為外科急症，如未立即將血塊清除，很快就繼起鉤帶赫尼亞．．及死
    亡」。本件被保險人，依上訴人所述車禍發生時間，距其頭痛及嘔吐，相距二十
    七小時，非在數分鐘及數小時內發生顱內壓上升，且於距撞擊後之六十餘小時後
    ，再次頭痛及嘔吐，送國泰醫院急救，醫生作頭部斷層掃描診治，並未以急救外
    科手術清除血塊，顯見當時斷層掃描時未發現須即時清除血塊，與解剖時無血腫
    留存線狀骨折處之情形一致，是故被保險人生前所患之腦部腫瘤，為顱內壓上升
    原因，其直接死亡原因為腦部疾病。此與上訴人主張之因汽車撞擊之偶發原因所
    致者，兩者間亦無直接因果關係。上訴人之主張洵無可採。
四、本件原審經詳察，認上訴人主張基於保險法律關係，請求被上訴人給付保險金，
    為無理由，其假執行之聲請，即失所附麗，而駁回上訴人之訴，本院核無不合。
    而上訴意旨仍執前詞，指摘原判決不當，求予廢棄改判，為無理由，應予駁回。
四、據上論結，本件上訴為無理由，依民事訴訟法第四百四十九條第一項、第七十八
    條，判決如主文。
中      華      民      國    八十九    年      九      月    二十七    日
                                民事第九庭
                                    審判長法  官  吳  謙  仁
                                          法  官  蘇  瑞  華
                                          法  官  魏  大  喨
右正本係照原本作成。
如不服本判決，應於收受送達後二十日內向本院提出上訴書狀，其未表明上訴理由者
，應於提出上訴後二十日內向本院補提理由書狀（均須按他造當事人之人數附繕本）
上訴時應提出委任律師或具有律師資格之人之委任狀；委任有律師資格者，另應附具
律師及格證書及釋明委任人與受任人有民事訴訟法第四百六十六條之一第一項但書或
第二項（詳附註）所定關係之釋明文書影本。
中      華      民      國    八十九    年      九      月    二十九    日
                                          書記官  黃  美  玉
附註：
民事訴訟法第四百六十六條之一（第一項、第二項）：
對於第二審判決上訴，上訴人應委任律師為訴訟代理人。但上訴人或其法定代理人具
有律師資格者，不在此限。
上訴人之配偶、三親等內之血親、二親等內之姻親，或上訴人為法人、中央或地方機
關時，其所屬專任人員具有律師資格並經法院認為適當者，亦得為第三審訴訟代理人
。


司法院資訊處製作；財團法人民間司法改革基金會備份。
